【裁判字號】    95,訴,526
【裁判日期】    950908
【裁判案由】    請求所有權移轉登記
【裁判全文】
臺灣板橋地方法院民事判決               95年度訴字第526號
原      告  戊○○
被      告  乙○
訴訟代理人  丙○○
            丁○○
上列當事人間請求請求所有權移轉登記事件，經本院於民國95年
8月25日言詞辯論終結，判決如下：
    主  文
被告應給付原告新臺幣參拾參萬元。
訴訟費用由被告負擔。
本判決得假執行。
    事實及理由
一、本件被告經合法通知，未於言詞辯論期日到場，核無民事訴
    訟法第386 條所列各款情形，爰依原告之聲請，由其一造辯
    論而為判決。
二、原告起訴主張：訴外人甲○○（甲○○原為本件共同被告，
    惟因原告與甲○○均連續二次無正當理由，遲誤言詞辯論期
    日未到庭，依民事訴訟法第191 條規定，原告對於甲○○部
    分之起訴視為撤回。）前積欠朋友新臺幣（下同）135,000
    元之借款債務，由原告代為償還。被告為甲○○之祖母，為
    代甲○○處理債務，提議將其所有坐落臺北縣三重市○○路
    ○ 段91巷18號5 樓之房屋（下稱系爭房屋）出賣予原告，兩
    造因此就系爭房屋簽訂買賣契約與協議書，約定買賣價金為
    120 萬元，並以原告前為甲○○代償之135,000 元，另加現
    金3 萬元，共計165,000 作為房屋買賣之定金，被告若因產
    權問題無法交屋，被告應以定金之雙倍金額作為違約賠償，
    兩造應於94年12月19日前處理完畢。原告已於簽約時交付3
    萬元之現金予被告作為定金，然被告屢經原告催告，均拒不
    辦理系爭房屋之過戶事宜，且據被告之女丁○○、丙○○之
    陳述，系爭房屋為其等所有，並非被告所有，本件被告既因
    產權問題無法交屋，原告自得依兩造所簽訂買賣契約與協議
    書之約定，請求被告給付定金雙倍金額之違約金，爰聲明：
    被告應給付原告33萬元。
三、被告未於言詞辯論期日到場，惟據其先前於準備程序開庭之
    陳述，乃以：被告於94年2 月間已將系爭房屋贈與予丙○○
    、丁○○二人，並於94年5 月27日完成所有權移轉登記。原
    告明知上情，仍夥同他人至被告住所吵鬧，揚言要割甲○○
    之腎臟、活埋甲○○及打傷甲○○，脅迫被告與其簽立買賣
    契約，被告因恐原告對甲○○不利，方於系爭買賣契約書及
    協議書上簽名與蓋章，被告依法得撤銷出賣系爭房屋之意思
    表示，且上開買賣契約因未載明標的物，亦屬無效，原告不
    得依買賣契約及協議書之約定請求被告給付違約金等語資為
    抗辯，並聲明：原告之訴駁回。
四、本院之判斷
(一)、原告主張其前為甲○○償還135,000 元之借款債務，被告為
    甲○○之祖母，為代甲○○清償該筆135,000 元之代償債務
    ，兩造遂於94年8 月3 日簽訂買賣契約及於94年11月30日簽
    訂協議書，約定被告以120 萬元之代價，將系爭房屋出售予
    原告，並約定以原告前為甲○○代償之135,000 元，另加現
    金3 萬元，共計165,000 元作為房屋買賣之定金，兩造應於
    94年12月19日前處理完畢，原告已於簽約時交付3 萬元予被
    告等事實，業據提出與其所述相符之借款條、買賣契約書、
    協議書影本各1 紙為證（附於本院卷第50頁至第52頁），被
    告對於其曾在前開買賣契約書、協議書上簽名、蓋章及按捺
    指印乙節並不爭執，甲○○於本院審理時復到庭陳述：當初
    伊欠原告135,000 元，被告說要幫伊還債，表示乾脆把房子
    賣掉幫伊還債。原告在94年8 月3 日簽約當天給付被告3 萬
    元，因買賣房子之頭期款為165,000 元，扣掉伊之前所欠的
    135,000 元，原告才又給被告3 萬元。後來被告叫伊去找土
    地代書，伊才發現房子已非被告名義，房屋買賣契約書是之
    前就已經簽立的，後來發現房子不在被告名下，兩造方又簽
    立協議書等語明確（見本院卷第49頁），與上開事實互核相
    合，是原告主張之前揭事實，自堪信為真正。
(二)、按物之出賣人，負交付其物於買受人，並使其取得該物所有
    權之義務。又因可歸責於債務人之事由，致給付不能者，債
    權人得請求賠償損害，民法第345 條第1 項、第226 條第1
    項分別定有明文。再依兩造協議書之約定，被告若因產權問
    題無法交屋，願以定金雙倍金額作為違約賠償。經查系爭房
    屋業經被告於94年2 月23日贈與予其女丙○○、丁○○，並
    於94年5 月27移轉登記予丙○○、丁○○所有，目前丙○○
    、丁○○仍為系爭房屋之所有權人等節，有被告提出之贈與
    稅免稅證明書、贈與所有權移轉契約書、建物所有權狀影本
    各1 紙、建物登記謄本影本4 紙為證（附於本院卷第36頁至
    第42頁），足見兩造於簽訂系爭買賣契約及協議書時，被告
    已非系爭房屋之所有權人，對於系爭房屋並無法律上之處分
    權，就其所負應移轉系爭房屋所有權予原告之給付義務，自
    屬主觀給付不能，且其給付不能係因可歸責於被告之事由所
    致，從而，原告依前揭協議書之約定，請求被告給付定金雙
    倍金額即33萬元之違約金，應屬有據。
(三)、按因被詐欺或被脅迫而為意思表示者，表意人得撤銷其意思
    表示，民法第92條前段定有明文。被告雖辯稱係因原告與其
    朋友揚言要危害甲○○之生命、身體安全，被告恐甲○○受
    到傷害，遭到脅迫方與原告締約，被告得依上開規定撤銷其
    出賣系爭房屋之意思表示等情，然此為原告否認，被告對其
    遭脅迫而訂約之有利於己之事實，亦僅空言陳稱鄰居有聽聞
    原告與朋友至伊住處大聲吵鬧，且有報案等語，並未提出具
    體證據以實其說，其此部分之抗辯，當難遽予採信。再參以
    兩造針對系爭房屋之買賣事宜，曾先後於94年8 月3 日、94
    年11月30日簽訂買賣契約與協議書，倘被告確係受脅迫而與
    原告訂約，被告於事後未即撤銷賣屋之意思表示或尋求任何
    法律保護途徑，反又於94年11月30日之協議書上簽名按印，
    亦與常情有悖，是被告抗辯其得撤銷受脅迫而為之賣屋意思
    表示云云，尚無足取。
(四)、被告另辯稱系爭買賣契約書因未載明標的物，應屬無效，被
    告得不受拘束等語。觀諸系爭買賣契約書，其上雖未記載買
    賣之標的物，然依民法第153 條第1 項之規定，僅須當事人
    互相表示意思一致，契約即為成立，又不動產買賣契約屬不
    要式行為，亦不以訂立書面為必要。經查兩造確曾就系爭房
    屋成立買賣契約，除據甲○○陳述無訛外，且有系爭協議書
    可佐，被告自不得僅以系爭買賣契約書上漏未載明買賣標的
    ，即認兩造間之買賣契約歸於無效，被告此部分之抗辯，洵
    無可採。
(五)、綜上所述，原告依照系爭協議書之約定，請求被告給付33萬
    元之違約金，為有理由，應予准許。又本判決所命被告給付
    之金額，未逾50萬元，爰依民事訴訟法第389 條第1 項第5
    款之規定，依職權宣告假執行。
(六)、因本案事證已臻明確，兩造其餘主張、陳述及所提之證據暨
    攻擊防禦方法，經本院審酌後，認與本案判斷結果無影響，
    毋庸再予一一論述。
五、結論：原告之訴為有理由，依民事訴訟法第385 條第1 項前
    段、第78條、第389 條第1 項第5 款，判決如主文。
中    華    民    國    95    年    9     月    8     日
                  民事第三庭?審判長法  官  朱耀平
                                    法?官  黃信滿
                                    法?官  吳佳穎
以上正本係照原本作成
如對本判決上訴，須於判決送達後20日內向本院提出上訴狀
中    華    民    國    95    年    9     月    8     日
                            書記官  黃美雲


司法院資訊處製作；財團法人民間司法改革基金會備份。
